【裁判字號】    98,國,3
【裁判日期】    980526
【裁判案由】    國家賠償
【裁判全文】
臺灣高雄地方法院民事判決                 98年度國字第3號
原      告  丁○○
            乙○○
            黃字鴻
            丙○○
共      同
訴訟代理人  陳益軒律師
被      告  高雄縣政府
法定代理人  戊○○
訴訟代理人  曾劍虹律師
被      告  高雄縣政府警察局
法定代理人  甲○○
訴訟代理人  王銘鈺律師
            林柏祥律師
上列當事人間請求國家賠償事件，經本院於民國98年5 月11日言
詞辯論終結，判決如下：
    主  文
原告之訴及假執行之聲請均駁回。
訴訟費用由原告負擔。
    事  實  及  理  由
一、原告主張：
  (一)訴外人陳明凱為原告乙○○及丁○○之子、原告黃字鴻之配
    偶、原告丙○○之父。陳明凱於民國95年7 月13日凌晨1 時
    許，駕駛車牌號碼M4-8212 號自小貨車（下稱系爭自小貨車
    ），搭載訴外人陳宏欣，行經屏東縣車城鄉○○村○○○路
    邊庫城高幹270 左分12電桿前時，無端遭訴外人即被告高雄
    縣政府警察局所屬員警黃慶和示意攔檢，於未持檢察官核發
    之拘票或法院之搜索票，並陳明凱、陳宏欣亦非現行犯、準
    現行犯或通緝犯的情形下，竟栽贓載運槍械，為圖牟取巨額
    查緝獎金，且為達滅口之目的，不當使用M16 步槍朝陳明凱
    頭部掃射，造成陳明凱左後腦上頸部碎裂而死亡（下稱系爭
    事故）。又縱認員警黃慶和非蓄意擊斃陳明凱，惟陳明凱並
    無不服攔檢及意圖衝撞執勤員警，而欲脫逃之情事，且於陳
    明凱未依指示停車受檢時，執勤員警僅需展開已佈署妥當之
    雞爪釘，即可有效攔阻車輛，應無自車輛後方開槍射擊陳明
    凱頭部致命部位之必要，顯見員警黃慶和使用警械過程，違
    反警械使用條例之規定，確有過失，被告自應負賠償之責。
    為此，爰依警械使用條例第11條第2 項、第3 項，提起本件
    訴訟。
  (二)按內政部於91年12月25日依警械使用條例第11條第3 項授權
    發布之「警察人員使用警械致人傷亡財產損失醫療費慰撫金
    喪葬費支付標準」（下稱系爭支付標準）第2 條第1 項第3
    款規定：「死亡者：除給與一次慰撫金新台幣（下同）250
    萬元外，並核實支付喪葬費，最高以30萬元為限」。本件原
    告乙○○已支付陳明凱之喪葬費用計219,990 元，且依系爭
    支付標準，原告得請求慰撫金250 萬元，均分計算，是被告
    應給付原告乙○○844,990 元、原告丁○○、黃字鴻、丙○○各625,000 元。
  (三)並聲明：(1)被告高雄縣政府或被告高雄縣政府警察局應給付
    原告乙○○844,990 元、原告丁○○、黃字鴻、丙○○各62
    5,000 元，及原告乙○○、丁○○部分自95年7 月13日起、
    原告黃字鴻、丙○○部分自民事追加起訴狀繕本送達翌日起
    ，均至清償日止，按年息百分之5 計算之利息。(2)願供擔保
    ，請准宣告假執行。
二、被告則以：
  (一)原告黃字鴻、丙○○未依國家賠償法（下稱國賠法）第10條
    第1 項規定，先以書面向賠償義務機關請求，違反協議先行
    ，且已逾2 年時效期間。
  (二)被告高雄縣政府警察局係接獲行政院海岸巡防署巡防總局南
    部地區巡防局（下稱海巡署）通知，前往系爭事故地點支援
    查緝槍械走私，並無所謂栽贓情事。又陳明凱及陳宏欣擁有
    強大槍械火力，為警攔檢時拒絕停車受檢，蓄意駕車衝撞員
    警，黃慶和見情況危急，為維護前方同仁之生命、身體安全
    ，先對空鳴槍2 發示警，見系爭自小貨車未停止，始朝系爭
    自小貨車射擊，其中一發子彈射中陳明凱而致死亡，是黃慶
    和使用槍械之過程合於比例原則，亦符合警械使用條例之規
    定，並無過失之情事。再者，系爭事故之發生，係因陳明凱
    犯罪、拒捕所致，原告亦應承受陳明凱與有過失責任，是縱
    認黃慶和有過失，亦僅需負百分之10責任。
  (三)並均聲明：(1)原告之訴駁回。(2)如受不利判決，請准供擔保
    免為假執行。
三、兩造不爭執之事項及簡化之爭點為：
  (一)兩造不爭執事項：
  1.陳明凱於95年7 月13日凌晨1 時許，駕駛系爭自小貨車，搭
    載陳宏欣，行經屏東縣車城鄉○○村○○○路邊庫城高幹27
    0 左分12電桿前時，為警攔檢，陳明凱未停車受檢，自路旁
    縫隙離去，遭執法員警黃慶和持M16 步槍擊斃。又本件自系
    爭自小貨車後車廂，查扣槍枝118 枝及子彈19900 顆。
  2.陳明凱為原告乙○○及丁○○之子、原告黃字鴻之配偶、原
    告丙○○之父。
  3.黃慶和涉犯過失致死案件，經台灣屏東地方法院檢察署以97
    年度偵字第628 號（下稱系爭刑案）為不起訴處分，經原告
    提起再議中。
  (二)爭執事項：
  1.被告主張原告黃字鴻、丙○○，未依國賠法第10條第1 項規
    定，先以書面向賠償義務機關請求，違反協議先行，有無理
    由？又原告黃字鴻、丙○○已逾時效，有無理由？
  2.黃慶和執行職務使用警械是否合於警械使用條例規定？如有
    違反，陳明凱是否與有過失？過失比例為何？
  3.原告得請求之金額各為何？
四、前揭不爭執事項，業據原告提出拒絕賠償理由書各1 份（本
    院審卷第16至22頁）、系爭自小貨車遭槍擊案彈道重建測繪
    及蒐證報告1 份（本院審卷第30至35頁）、喪葬費用收據1
    份（本院審卷第36至43頁）、繼承系統表及戶籍謄本1 份（
    本院審卷第123 、124 頁）等為證，並經依職權調取系爭刑
    案偵查全卷宗核閱無誤，堪認為真實。茲就兩造之爭點，析
    述本院得心證之理由如下：
  (一)被告主張原告黃字鴻、丙○○，未依國賠法第10條第1 項規
    定，先以書面向賠償義務機關請求，違反協議先行，有無理
    由？
  1.依本法請求損害賠償時，應先以書面向賠償義務機關請求之
    ；賠償義務機關拒絕賠償，或自提出請求之日起逾30日不開
    始協議，或自開始協議之日起逾60日協議不成立時，請求權
    人得提起損害賠償之訴。國賠法第10條第1 項、第11條第1
    項定有明文。查，國賠法第10條規定須先以書面請求及協議
    ，其立法目的在給予行政機關對其所為是否違法有自省機會
    ，減少不必要之訴訟；是如人民對行政機關之處分，已提起
    行政救濟（異議、復查、訴願等），行政機關認其處分並無
    違法而駁回，或就同一侵權之事實，已由其他請求權人向行
    政機關請求國家賠償，並經行政機關拒絕賠償時，若再要求
    其他未踐行書面先行程序之請求權人，亦應踐行國賠法之先
    議程序，則協議結果，必係拒絕賠償，故此部分起訴前之先
    行協議，顯無實益。
  2.查，原告乙○○及丁○○於97年7 月10日，以書面向被告請
    求賠償，經被告高雄縣政府警察局於97年8 月18日以97年高
    縣警法賠字第005 號拒絕賠償理由書拒絕賠償，有前開拒絕
    賠償理由書1 份（見本院審卷第19至22頁）可按。揆諸前揭
    說明，就同一事實，如要求原告黃字鴻、丙○○亦應踐行國
    賠法之先議程序，則被告即認其無過失而拒絕賠償，協議結
    果，必再為拒絕賠償，是起訴前之先行協議，顯無任何實益
    。準此，依國賠法第10條之立法意旨係為使行政機關對其所
    為有自省機會，減少不必要訴訟之目的，並無再行要求原告
    黃字鴻、丙○○應依國賠法第10條第1 項規定，先以書面向
    被告請求之必要；是被告主張原告黃字鴻、丙○○違反國賠
    法第10條第1 項協議先行云云，洵屬無據。
  (二)黃慶和執行職務使用警械是否合於警械使用條例規定？如有
    違反，陳明凱是否與有過失？過失比例為何？
  1.按警察人員依本條例使用警械時，須依規定穿著制服，或出
    示足資識別之警徽或身分證件；但情況急迫時，不在此限。
    警察人員執行職務時，遇有依法應逮捕、拘禁之人拒捕、脫
    逃，警察人員之生命、身體、自由、裝備遭受強暴或脅迫，
    或有事實足認為有受危害之虞時，得使用槍械。警察人員依
    法令執行取締、盤查等勤務時，如有必要得命其停止舉動或
    高舉雙手，並檢查是否持有兇器；如遭抗拒，而有受到突擊
    之虞時，得依本條例規定使用警械。警察人員應基於急迫需
    要，合理使用槍械，不得逾越必要程度。警察人員依本條例
    使用警械之行為，為依法令之行為。警械使用條例第1 條第
    2 項、第4 條第1 項第3 款、第5 款、第5 條、第6 條、第
    12條分別定有明文。
  2.查，證人即員警黃慶和於系爭刑案偵查時陳稱：伊當時穿霹
    靂小組制服、戴警用防彈頭盔、攜帶M16 步槍，腰間有配戴
    手槍，與伊在同一點執勤同仁有3 人，有一個拿盾牌、一個
    拿警用交通閃光指揮棒，穿著都一樣，現場佈署3 道攔檢線
    ，伊等是第1 道。當時伊等已下車佈署好了，見陳明凱車的
    大燈照過來，同仁有以指揮棒揮攔，伊等是站在軍用卡車與
    路緣之縫隙，要攔檢陳明凱的車，但陳明凱的車子未停並直
    接衝撞伊等，然後從縫隙跑掉，直接向第2 道攔檢線衝過去
    ，伊認為當時情況急迫，因陳明凱欲開車衝撞員警，且怕他
    會衝撞前方同仁，所以就開槍。又因現場很暗、下雨，伊只
    看得到後車燈，就朝後車燈的下方開槍，目的只是要把他攔
    下來而已，計擊發16發子彈，其中2 發是對空鳴槍，且當時
    很緊急，視線不良，系爭自小貨車速度又快、路線不容易掌
    握，子彈才擊中陳明凱（見系爭刑案95年度恒相字第69號卷
    95年7 月13日訊問筆錄、97年度偵字第628 號卷第13、14頁
    ）等語。又證人即高雄縣政府警察局保安隊員警鄭博元於系
    爭刑案證述：伊與黃慶和是同一組計4 人，站在軍用卡車後
    面，現場有3 個攔檢點，第一個就是伊等，另一組在後方叉
    路往省道的路上，還有一組在伊等從海巡署開車過來的直路
    上。伊有看到同事用指揮棒攔車，但對象的車沒有停，還差
    一點撞到另一位同事陳榮裕，陳榮裕往後跳並大叫衝過來了
    ，對象車子經過伊等後，黃慶和先對空鳴槍，之後就開了好
    幾槍，又海巡署情報處蘇副處長有親口說，本件是大量走私
    槍枝的案件等語；證人即高雄縣政府警察局保安隊員警楊奇
    軒證陳：伊與陳榮裕一組，看到對象車過來，就叫他停車，
    但是他沒有停，並加速開過來，伊與陳榮裕跳開，陳榮裕有
    大叫一聲，伊知道當天是執行查緝槍枝的案件等語；證人即
    高雄縣政府警察局保安隊員警潘忠明證稱：本案行動是海巡
    署發公文到高雄縣政府警察局請求支援，局長批示要伊等支
    援，是到車城的前2 日接到公文，伊知道支援的案件是走私
    長短槍上百枝等語（均見系爭刑案95年度恒相字第69號卷95
    年10月12日訊問筆錄）。經核前開證人黃慶和、楊奇軒、潘
    忠明、鄭博元之證詞，並現場佈署位置地點圖（見系爭刑案
    95年度恒相字第69號卷）、黎明專案查緝計畫（見系爭刑案
    97年度偵字第628 號卷第17至23頁），足認黃慶和等執勤員
    警均著警察制服，並以閃光指揮棒揮攔系爭自小貨車時，陳
    明凱未停車，加速衝過執勤員警所處位置，且系爭自小客車
    行向前方亦有佈置執法人員等情，堪予認定。
  3.準上而論，黃慶和等執勤員警均穿著警察制服，以警用交通
    閃光指揮棒示意陳明凱停車受檢，客觀上足資識別為警察人
    員執行職務，而陳明凱明知警察人員依法令執行盤查勤務時
    ，非但不停車受檢，反而加速欲衝撞執法員警，自警方所佈
    署軍用卡車與道路邊緣間之縫隙，突圍離去，黃慶和因見陳
    明凱駕駛系爭自小貨車為突圍而衝撞在場警員；暨系爭自小
    貨車行駛方向前方，亦有其他執勤人員，而陳明凱既於黃慶
    和之攔檢點，為圖逃逸而衝撞員警，應有事實足認為有受危
    害行駛方向執勤人員生命、身體安全之虞；又本件為支援查
    緝走私大量槍枝武器刑事案件，並自系爭自小貨車後車廂，
    查扣槍枝118 枝及子彈19900 顆，已如前述，是客觀上可認
    為車上之人具高度危險性，可能持有相當火力，有隨時對執
    勤人員開槍等情互核以觀；足認黃慶和執行職務時，因依法
    應逮捕、拘禁之人拒捕及脫逃，並有事實足認為有危害警察
    人員之生命、身體安全之虞，基於急迫需要，先對空鳴槍事
    先警告，陳明凱仍不聽制止，始行自後朝系爭自小貨車開槍
    。從而，揆諸前開說明，黃慶和使用警械之行為，符合警械
    使用條例之規定，是原告主張被告所屬員警黃慶和使用警械
    過程，違反警械使用條例之規定，顯有過失，應負賠償之責
    云云，即屬無據。
  4.次查，本件主導查緝者為海巡署，被告高雄縣政府警察局僅
    係依海巡署之請求而被動支援，況黃慶和只是奉命在現場為
    執行攔檢任務之保安隊警員而已；是依黃慶和之身分、職務
    ，應無所謂栽贓陳明凱載運槍械，圖牟取巨額查緝獎金，為
    達滅口之目的，而持M16 步槍故意殺害陳明凱之理。又系爭
    事故發生時，時值深夜，現場無燈光照明、下雨，且黃慶和
    係於前開急迫情形，朝行駛中之系爭自小貨車後方開槍；依
    上開客觀情事，黃慶和應非故意，而係誤射中陳明凱頭部。
    從而，原告主張黃慶和為圖巨額查緝獎金及滅口之目的，不
    當使用M16 步槍對陳明凱頭部掃射云云，應屬無據。
  5.綜上，黃慶和雖於執行職務時，持M16 步槍朝系爭自小貨車
    開槍，子彈擊中陳明凱頭部，陳明凱因而死亡；惟如前所述
    ，黃慶和係因有事實足認為有危害警察人員之生命、身體安
    全，基於急迫需要，合理使用槍械，亦無逾越必要程度，符
    合警械使用條例之規定。從而，原告主張黃慶和使用警械過
    程，違反警械使用條例規定，被告應負賠償之責云云，即屬
    無據。
  (三)又黃慶和前開行為符合警械使用條例，為依法令之行為，是
    原告依警械使用條例第11條第2 項、第3 項規定，主張被告
    應負賠償責任，應屬無據，已如前述；是本件應無再行探究
    原告黃字鴻、丙○○是否已逾時效及原告得請求之金額各為
    何之必要，附此說明。
五、綜上所述，原告依警械使用條例第11條第2 項、第3 項規定
    ，請求被告高雄縣政府或被告高雄縣政府警察局應給付原告
    乙○○844,990 元、原告丁○○、黃字鴻、丙○○各625,00
    0 元，及原告乙○○、丁○○部分自95年7 月13日起、原告
    黃字鴻、丙○○部分自民事追加起訴狀繕本送達翌日起，均
    至清償日止，按年息百分之5 計算之利息，均無理由，應予
    駁回。又原告之訴既經駁回，則其假執行之聲請亦失所附麗
    ，應併予駁回。
六、本件事證已臻明確，兩造其餘攻擊防禦方法及舉證，核與判
    決結果無影響，爰不另一一論述，附此敘明。
七、據上論結，本件原告之訴為無理由，依民事訴訟法第78條，
    判決如主文。
中    華    民    國    98    年    5    月    26    日
                  民事第五庭  法  官  洪榮家
正本係照原本作成。
如不服本判決，應於送達後20日內，向本院提出上訴狀並表明上
訴理由，如於本判決宣示後送達前提起上訴者，應於判決送達後
10日內補提上訴理由書（須附繕本）。
中    華    民    國    98    年    5    月    26    日
                              書記官  胡美儀


司法院資訊處製作；財團法人民間司法改革基金會備份。
